行　政　法　院　判　決　　　　　　　　　　　　　八十八年度判字第一九二○號
　　原　　　告　甲○○
　　被　　　告　臺灣省政府
右當事人間因土地徵收事件，原告不服行政院中華民國八十七年三月十三日台八十七
訴字第一○七九一號再訴願決定，提起行政訴訟，本院判決如左︰
　　主  文
原告之訴駁回。
　　事  實
緣臺南縣政府為興辦崎內國民小學（以下簡稱崎內國小）校舍用地，需用原告所有坐
落臺南縣白河鎮○○○段第一八之二九地號面積○．○三五四公頃土地，報經被告以
八十六年一月十七日府地二字第一二○二六號函核准徵收，並一併變更編定為特定目
的事業用地，嗣經內政部八十六年一月二十三日台（八六）內地字第八六○一六○八
號函就核准土地徵收案同意備查，交由臺南縣政府以八十六年二月十三日八六府用字
第二三一八三號公告，同時函知原告。原告不服，認本件徵收程序違法，循序提起訴
願、再訴願，遞遭決定駁回，遂提起行政訴訟，茲摘兩造訴辯意旨於次：
原告起訴意旨及補充理由略以︰一、土地法第二百二十七條規定：「市、縣地政機關
接到中央地政機關或省政府通知核准土地案時，應即公告並通知土地所有權人及土地
他項權利人」，上開有關應通知土地所有權人之規定，係為讓土地所有權人得於公告
期間內提出異議。而所謂通知土地所有權人，其通知地址並不應限於土地登記簿所載
地址，苟縣、市政府已知土地所有權人之戶籍地，則縣、市政府之通知函，自應送達
土地所有權人之戶籍地，俾免剝奪土地所有權人聲明異議之法定權利。惟查臺南縣政
府申請徵收系爭土地前，曾由崎內國小於八十五年十一月六日通知原告列席參加校地
徵購說明會，原告並於八十五年十一月十九日出席說明會且當場表明反對徵收，足見
臺南縣政府當時即已知悉原告居住於目前之戶籍地，故其未向原告之戶籍地送達徵收
通知，該通知未發生通知之效力，徵收程序難謂合法。二、按國家因教育學術公共事
業之需要，得依土地法規定徵收私有地，但徵收之範圍應以其事業所必需者為限，土
地法第二百零八條定有明文。而所謂「必需」即事實上必定需要，即不可缺少之意思
，因此「必需」為徵收私有地應具備之要件，絕非漫無標準。鈞院五十二年度判字第
一九九號判決意旨略以：「按土地法第二百零八條規定：國家因公共事業之需要，得
依本法之規定，徵收私有土地，但徵收範圍，應以其事業所必需者為限。故需用土地
人就事業需徵收私有土地時，如超過其事業所必需之範圍，藉詞擴大徵收並非必需之
土地，則非法之所許。」亦揭示此一要旨。崎內國小學生人數逐漸減少，目前僅剩四
十八人，將來甚至有被併校可能，故依目前崎內國小所使用之校地，已足夠應付學校
教職員及學生各項活動需要，每位學生使用校地面積較六十八年間增加三倍之多，根
本不需要再徵收系爭土地。足見本件係藉詞擴大徵收，揆之上開判決意旨，本件有違
徵收法令。三、崎內國小位於斷層地震地，應不適合建校，實無再徵收土地之必要：
（一）八十六年八月二十四日自由時報載：教育廳委託中央大學所做學校位於活斷層
地震帶普查結果出爐，臺南縣有十二所學校因位於活斷層地震帶被列為警告區，崎內
國小為其中之一，且屬活斷層地震帶一百公尺以內屬二級警告區。（二）八十六年八
月二十六日自由時報又載崎內國小地基無故坍陷。（三）由前二則報載可知：崎內國
小地層結構可說安全堪虞地區，又有地基坍陷之事實，以目前之水準，極為重視學童
安全之要求下，家長絕不可能將自己子女送往危險校區就讀，將來臺南縣政府為顧及
學童安全，必然提出遷校合併方案，故不論基於現實或將來之考量，實無徵收土地擴
建校區之正當性。四、土地法第二百三十一條規定：「需用土地人應俟補償地價及其
他補償費發給完竣後，方得進入被徵收土地內工作。」惟多年以來，崎內國小竟擅自
將未徵收之土地築牆占用，致使私有土地不能收益，損失非貲，更與土地法第二百三
十一條第一項前段違背。又徵收需役地應有合理補償，才不會被譏為強占民地。本件
土地市價每坪約值新臺幣（以下同）萬餘元，而臺南縣政府未經協調，僅以公告地價
加成徵收，顯屬違法且不合理。五、臺南縣政府辦理本件土地徵收時，未依照土地法
施行細則第五十七條第七項（按應係土地法施行法第五十條第七款之誤）之規定，載
明土地使用之現況，及其使用人之姓名住所，故其徵收程序亦屬違法。六、土地法第
二百三十三條規定：「徵收土地應補償之地價及其他補償費，應於公告期滿後十五日
內發給之。」需用土地人未於公告完畢十五天內發給完竣者，徵收土地核准案應從此
失其效力，司法院釋字第一一○號解釋前段揭櫫在案。本件臺南縣政府於八十六年二
月十三日起公告徵收，公告期間自八十六年二月十三日至八十六年三月十五日止，然
其卻遲至八十六年六月十二日始通知領取補償費，揆之上開規定及解釋，本件徵收已
喪失其效力。七、綜上所述，本件原處分及一再訴願均有未合，請求一併予以撤銷等
語。
被告答辯意旨略以︰一、臺南縣政府為辦理崎內國小校舍用地，需用原告所有坐落臺
南縣白河鎮○○○段第一八之二九四號土地，乃擬具徵收土地計畫圖說清冊等依法報
請徵收，經被告審查認與土地法第二百零八條第七款規定相符，乃予以核准，並報經
內政部同意備查，是以被告核准徵收並無不合。二、因本徵收案係委由學校舉辦說明
會，學校知悉原告之現行住址，故由學校依原告之現行住址送達開會通知，以保障其
權益。至於徵收公告通知送至臺北縣淡水鎮一節，查臺南縣政府係依土地法施行法第
五十六條之規定，按土地登記簿記載之住址通知，嗣因補償費未見領取，該府於八十
六年六月十二日將領取補償費通知寄往臺南縣白河鎮現址，以善盡維護土地所有權人
之權益。三、崎內國小於五十六年設校當初即有土地所有權人提供土地供學校使用，
之後，由臺南縣政府接管，系爭土地位於校地範圍內，亦使用三十餘年，基於管用合
一，減少民怨，臺南縣政府乃編列預算第三項，依法辦理徵收，故所徵收之土地係已
供學校使用之土地，徵收應有其必要性，而非擴大徵收。四、查四十年前白河地區大
地震，教育主管機關為防範事件發生，乃以前瞻性作法，未雨綢繆，實施普查，以硬
體設施以防範未然。本案崎內國小雖位於斷層地震帶，惟斷層未擴大及整校面積，而
目前亦無遷校合併方案。五、崎內國小設校當初即由土地所有權人提供土地供學校使
用，並已使用三十餘年，臺南縣政府為顧及業主權益，乃編列預算依法辦理徵收，其
補償地價依據平均地權條例第十條規定辦理，並無違法。六、經查案附徵收土地計畫
書第七項已載明土地使用之現狀及其使用人姓名住所等，原告謂未載明，顯有誤會。
七、本案臺南縣政府於八十六年二月十三日以府地用字第二三一八三號公告徵收，該
府訂於八十六年三月二十五日假臺南縣白河鎮公所辦理發放補償費，並非公告期滿十
五日內未辦理發放，臺南縣政府並未違背司法院釋字第一一○號及第四二五號解釋，
應不生徵收失效問題。八、綜上所述，原處分及一再訴願決定均無違誤，原告之訴為
無理由，請駁回原告之訴等語。
    理  由
按國家因教育學術及慈善事業之需要，得徵收私有土地，土地法第二百零八條第七款
定有明文。又依同法第二百二十三條規定需用土地人為省政府各廳、處、縣市政府或
其所屬機關及地方自治機關者，由省政府核准徵收，並報請中央地政機關備查。本件
需用土地人臺南縣政府為興辦崎內國小校舍用地，需用坐落臺南縣白河鎮○○○段第
一八之二九四地號土地，而辦理本件土地徵收，被告以八十六年一月十七日府地二字
第一二○二六號函核准徵收，並一併變更編定為特定目的事業用地，報內政部備查。
原告不服，訴稱：（一）需用土地人知悉原告之住所，其未依土地法第二百二十七條
規定向原告之現戶籍地送達徵收通知，該通知未發生通知之效力，徵收程序難謂合法
；（二）系爭徵收土地位於活斷層地帶被列為地震警告區，本已不適合再徵收擴建校
區；且崎內國小目前所使用之校地，已足夠應付學校需要，其亦有被併校之可能，根
本不需要再徵收系爭土地；（三）崎內國小未行徵收程序，即擅將系爭土地築牆占用
，與土地法第二百三十一條第一項前段規定有違；另臺南縣政府未經協調，僅以土地
公告地價加成作為本件地價之補償，顯屬違法且不合理。（四）本件徵收未依照土地
法施行法第五十條第七款規定，載明土地使用之現況，及其使用人之姓名住所，其徵
收程序違法；（五）本件土地徵收公告期間自八十六年二月十三日至八十六年三月十
五日止，遲至八十六年六月十二日臺南縣政府始通知原告領取補償費，本件徵收已喪
失其效力等語。經查：（一）臺南縣政府為辦理崎內國小校舍用地，需用原告所有坐
落臺南縣白河鎮○○○段第一八之二九四號土地，經該府擬具徵收土地計畫圖說清冊
等依法報請徵收，原告予以核准，並報經內政部同意備查，此有原處分卷可按，經核
本件徵收計畫與土地法第二百零八條第七款規定相符，被告予以核准徵收並無不合。
（二）依原告所提出之報紙報導，雖謂崎內國小係位於活斷層地震帶，惟尚無證據證
明設校於系爭土地上已有具體之危險；且位於活斷層帶之學校，除遷校外，並無證據
足認不得以強化校舍建築等方式以補強之。況依原告所提出之自由時報報導亦謂：臺
南縣政府教育局表示「未來將針對轄內十二所學校進行避震演習並強化教室建築結構
」等語，而未作成遷校或廢校之決定，是尚不得以崎內國小位於活斷層地震帶，即謂
不得於本件土地上從事崎內國小之建設。（三）本件徵收之土地，未完成徵收程序前
，即由崎內國小作為校舍、校地使用，並由該校以圍牆將之圍入校地範圍內，徵收後
，仍繼續作為崎內國小校地使用，此有地籍圖謄本、徵收計畫書附於臺南縣政府辦理
崎內國民小學校舍用地（工程）案卷可憑，且為訴辯雙方所是認。則徵收本件土地作
為崎內國小校地使用，僅係使土地權屬與現行使用情形一致，並保障原告之權益而已
，並無超過崎內國小必需之範圍而藉詞擴大徵收之可言。況原告於八十五年十一月十
九日參加崎內國小徵購說明會議時，表示願無償提供學校繼續使用至學校廢校為止等
語，應認原告並非否認崎內國小無使用系爭土地之必要；至原告所稱學生人數逐漸減
少，將來甚至有被併校可能等情，為被告所否認，原告亦未舉證證明之，尚非有據。
（四）土地法第二百二十七條規定：「市、縣地政機關接到中央地政機關或省政府通
知核准土地案時，應即公告並通知土地所有權人及土地他項權利人」；另依土地法施
行法第五十六條規定「依土地法第二百二十七條所為通知，應照左列之規定：一、被
徵收土地已登記者，依照登記總簿所載之土地所有權人及土地他項權利人姓名住所，
以書面通知。二、被徵收土地未經登記者，應以所在地之日報登載通知七日。」觀之
臺南縣政府辦理本件土地徵收案卷所載，臺南縣政府於八十六年二月十三日以八六府
地用字第二三一八三號函將徵收本件土地之意旨通知原告，並依土地法施行法第五十
六條之規定，向土地登記簿所載之所有權人住所（臺北縣淡水鎮賢孝里二鄰石頭埔十
四號）送達該通知函，此有前開通知函及郵件送達回執附於臺南縣政府辦理本件土地
徵收案卷可憑，則本件徵收通知之送達於法並無不合。至原告所稱將土地徵收通知土
地所有權人時，其送達地址並不應限於土地登記簿所載地址，苟縣、市政府已知土地
所有權人之戶籍地，則縣、市政府之通知函，自應送達土地所有權人之戶籍地，俾免
剝奪土地所有權人聲明異議之法定權利，否則徵收程序即屬違法一節，與前開土地法
施行法之規定未合，尚難認臺南縣政府未向原告之現住所送達通知，即屬徵收程序違
法。（五）按「本條例實施地區內之土地，政府於依法徵收時，應按照徵收之公告土
地現值，補償其地價。．．．」平均地權條例第十條定有明文。依崎內國小八十五學
年度校地徵購說明會紀錄所載，本件土地之徵收地價補償費，以徵收當期公告土地現
值辦理，另加四成獎勵金等語，本件原告謂本件土地僅以公告地價加成而為徵收云云
，並非實在。本件徵收土地之補償地價數額，如前所述，顯未低於平均地權條例第十
條所定之數額，自無不合。至原告所稱本件土地每坪萬餘元，被告未與之協議徵收補
償數額一節，不惟原告未能證明其所稱市價為實在，且市價原非徵收土地之補償標準
，自不得以之為據。又徵收補償數額若干，法並無徵收機關應與土地所有權人協議之
規定，縱原告或臺南縣政府未與原告協議，亦無違法之處。（六）觀之臺南縣政府辦
理本件土地徵收案卷內之徵收土地計畫書所載，其上已將土地使用之現狀及其使用人
姓名住所記載明確，原告謂無此項記載云云，並非有據。（七）土地法第二百三十三
條固明定：「徵收土地應補償之地價及其他補償費，應於公告期滿後十五日內發給之
。」惟此之公告期滿後十五日之發給完竣期限，應係指補償地價發給無障礙之情況而
言，苟該項補償地價之發給存有障礙，致未能於公告期滿後十五日發給完竣者，因該
障礙事由所延長之時間自應予扣除。本件土地徵收公告期間為八十六年二月十三日至
三月十五日，依前開法文所定，本件徵收補償地價，至遲應於八十六年三月卅日前發
給完竣。辦理本件徵收之臺南縣政府於公告期滿後，原訂於八十六年三月二十五日在
臺南縣白河鎮公所辦理發放補償費，並以八十六年三月十四日八十六府地用字第四二
九三○號函通知原告，臺南縣政府並向土地登記簿所記載之原告住所送達該函，因原
告已未居住該處，致無法送達，嗣經查明原告之現住所後，另行送達，此亦有歷次發
放補償費通知及郵件送達回執附於臺南縣政府辦理土地徵收案卷可憑，是扣除前開發
放補償費之障礙期間後，本件補償費之發放，並未逾土地法第二百三十三條所定之期
間。原告以本件徵收因補償費之發放違反前開法文規定而失其效力云云，並無可採。
綜上所述，本件徵收之原處分於法並無不合，一再訴願決定遞予維持，均無違誤，原
告起訴意旨難謂有理，應予駁回。至原告所稱崎內國小於本件土地未完成徵收程序前
，竟擅自將之占用，致使私有土地不能收益，損失非貲一節，查崎內國小之使用本件
土地，係始於五十六年間建校之初，與本件土地徵收處分之程序並無關連，此部分自
無庸予以論述，併此明。
據上論結，本件原告之訴為無理由，爰依行政訴訟法第二十六條後段，判決如主文。
中    華    民    國     八十八      年      五      月      十四       日
                    行 政 法 院 第 四 庭
                                審 判 長 評  事      葉  振  權
                                         評  事      吳      仁
                                         評  事      吳  錦  龍
                                         評  事      林  家  惠
                                         評  事      吳  明  鴻
右  正  本  證  明  與  原  本  無  異
                                         法院書記官  阮  桂  芬
中    華    民    國     八十八      年      五      月      十四       日
